最高法院刑事判決　　　　　　　　　　　　　　　八十八年度台上字第四六七三號
　　上 訴 人　甲○○　男
右上訴人因殺人案件，不服台灣高等法院中華民國八十八年六月二十九日第二審判決
（八十八年度上重訴字第二十二號，起訴案號：台灣板橋地方法院檢察署八十七年度
偵字第二一二四一號），提起上訴，本院判決如左：
    主  文
上訴駁回。
    理  由
本件原判決認定：上訴人甲○○於民國八十七年九月二十一日晚上十時許在台北縣永
和市○○路一○五號ＴＮＴ卡拉ＯＫ店（以下簡稱為「ＴＮＴ酒店」）獨自飲酒，翌
（二十二）日凌晨二時十分許，同在店內消費之運酒司機李哲文邀甲○○一起喝酒，
遭甲○○拒絕，李哲文不悅稱：「跟你喝酒不行嗎﹖」甲○○反問：「你是不是要找
我麻煩﹖」，二人因此發生爭吵，為該店老闆娘勸出店外，李哲文即自其所駕駛停在
路邊之牌照ＣＪ－八○○七號小貨車上取出啤酒瓶擊破後，刺向正欲騎乘牌照ＫＨＦ
－七一五號機車（以下簡稱為「林車」）離去之甲○○背部。甲○○背部遭刺傷後，
怒不可抑，竟萌殺意而騎乘前開機車返回其同縣中和市○○路○段七十八巷一弄六號
六樓六○一室住處，取出非屬槍砲彈藥刀械管制條例管制之西瓜刀一把（塑膠刀柄，
長約十二公分，鋼製刀刃，長約二十三點三公分，寬約三點九公分，單刃犀利，可輕
易裁斷紙片），攜之歷十餘分鐘後折返回ＴＮＴ酒店。李哲文站在店外即同縣永和市
○○路一○三號屋前，見甲○○復返又自其貨車內取出兩支啤酒瓶向甲○○攻擊，甲
○○即自林車內取出西瓜刀，砍向李哲文左側，使其左上臂近左肩處受有由左上向右
下斜行、長約七點六公分、深約五公分、傷口左上端有一長約一點五公分拖迤尾傷之
刀刺傷，再出手將李哲文推開，使其背對佇立，趁其不及轉身舉刀朝其背部之身體要
害猛力下刺，致李哲文右上背離右肩頂下十一公分、離正中線右側六公分處受有由左
上向右下斜行，長約四點七公分、寬約零點九公分、深約十六公分之刀刺傷，因戮及
右上肺葉、肺主動脈與主動脈根部，造成心包囊積血、右側氣血胸，經送醫急救仍因
休克於是日凌晨三時四十五分許不治死亡。甲○○行凶後見李哲文倒地，匆忙騎乘林
車離去，其沾有李哲文鮮血之右手在機車把手環染上血印，所著藍白色拖鞋則留在店
前，返回其住處後將兇刀藏置在梳妝檯抽屜內，血衣棄於二樓樓頂，褲子浸泡在水桶
中後，即外出藏匿，至同年月二十三日上午九時十七分許，在台北市○○區○○路一
段七十九巷三弄六號前為警查獲，除現場之拖鞋外，另在其住處扣得血衣、血褲各一
件及其所有供殺人用之西瓜刀一把等情，係以上開事實，業據上訴人自承係因敬酒，
與被害人李哲文發生爭執，且於騎車離去時遭被害人持破酒瓶刺傷背部，故返家取出
西瓜刀折返ＴＮＴ酒店現場，又在現場店外再遭被害人持酒瓶攻擊，乃取出預藏之西
瓜刀刺向被害人背部，致送醫不治死亡，核與證人劉得材、鄭孫通供述分別目睹或聽
到上訴人與被害人在吵架等情相符，並有血衣、血褲、西瓜刀、現場遺留拖鞋一雙扣
案，及現場照片在卷佐證，又被害人係因右上肺葉、肺主動脈被戳刺，造成右側氣血
胸，導致休克失血過多死亡，且經檢察官督同檢驗員相驗解剖屍體驗斷明確，並經法
務部法醫研究所鑑定屬實，有相關驗斷書及鑑定書，足資證明，為其所憑之證據及認
定之理由。而以上訴人供承：伊為被害人持破酒瓶刺傷背部，愈想愈不甘心，故返家
拿西瓜刀再折返酒店現場等語，顯然意在報復殺害被害人，否則留在現場尋覓器械防
護或與之理論即可，況上訴人不能舉證證明被害人有擊傷上訴人左耳及頸部，且供係
伊將被害人推開後退背向之際，被害人已來不及拿酒瓶反擊，持西瓜刀刺向被害人右
上背部，足見被害人之反擊侵害已成過去，上訴人持長達二、三十公分之銳利西瓜刀
刺向被害人要害背部，深達十六公分，由其用力之猛，顯具殺人之犯意，上訴人辯無
殺人故意，且出自正當防衛，自非可採。再審酌上訴人行兇之際，縱如所辯已有飲酒
，並有證人鄭孫通供有步態不穩情形，然既仍能攜刀騎車十餘分鐘折返酒店，見被害
人持酒瓶攻擊復能閃避，將之推開後，又能對準被害人要害下手，行兇後復知及時逃
離，並返家藏刀、換衣、外出藏匿，並於被捕到案後詳述案發經過，可見上訴人行兇
時意識清醒，對外界事務之知覺理會及判斷能力，並無比較普通人平均程度顯著減退
之情形，亦即無心神喪失或精神耗弱之可言，矧且其酒醉咎由自取，尤不得據為減輕
刑責之藉口，詳本案無刑法第十九條規定之適用等理由綦詳。核上訴人所為，係犯
刑法第二百七十一條第一項之殺人罪，因認第一審適用上開法條及刑法第三十七條第
一項、第三十八條第一項第二款，並審酌上訴人尚無前科，因不相識人邀杯尋隙憤而
行兇之動機，犯罪手段尚非極端殘忍及犯後坦承部分犯行之態度等一切情狀，量處上
訴人無期徒刑，並褫奪公權終身，扣案之西瓜刀係上訴人所有用以殺人之兇器，且依
法宣告沒收，並無不合，爰判予維持，駁回上訴人在第二審之上訴，經核於法尚無違
誤。上訴意旨指陳各項，經查(一)正當防衛必須對現在不法之侵害始得為之，倘侵害業
已過去，即無正當防衛之可言，從而，因侵害已成過去之報復行為，與無從分別何方
為不法侵害之互毆行為（除可證明一方初無侵害他方之犯意者外），均不得主張防衛
權（三十年上字第一○四○號判例），按上訴人持利器西瓜刀折返現場意圖報復，而
與被害人互毆打架，且於被害人已被推開退後背向之際，猶持刀猛刺被害人背部要害
，揆之上揭判例意旨，自無主張正當防衛之餘地。(二)次就其何以刺殺被害人背部深達
十六公分乙節，擬制各種可能推測之詞，諉無殺人犯意，又主張未於被害人倒地後繼
續揮砍被害人，足證其無殺害被害人之故意云云，均徒憑主觀，就原審採證認事之職
權行使，為事實問題之爭執，亦非適法之第三審上訴理由。再就原審已審酌前揭上訴
人各項重要犯罪情狀所為之量刑，任意指摘有違刑法第五十七條各款之規定，尚難認
為有理由，其上訴應予駁回。
據上論結，應依刑事訴訟法第三百九十六條第一項，判決如主文。
中      華      民      國    八十八    年      八      月    二十六    日
                              最高法院刑事第二庭
                                  審判長法官  莊  來  成
                                        法官  呂  潮  澤
                                        法官  謝  俊  雄
                                        法官  白  文  漳
                                        法官  蘇  振  堂
      右正本證明與原本無異
                                              書  記  官
中      華      民      國    八十八    年      八      月    三十一    日
                                                                        Ｖ
